臺灣新竹地方法院刑事判決　　　　　　　100年度智易字第2號
公　訴　人　臺灣新竹地方法院檢察署檢察官
被　　　告　王政清
選任辯護人　林蓓玲律師
上列被告因妨害秘密案件，經檢察官提起公訴（98年度偵續字第
46號），本院判決如下：
    主  文
本件公訴不受理。
    理  由
一、按提起公訴，應由檢察官向管轄法院提出起訴書為之；而起
    訴書應記載(一)被告之姓名、性別、年齡、籍貫、職業、住所
    或居所，或其他足資辨別之特徵，(二)犯罪事實及證據並所犯
    法條；且起訴時，應將卷宗及證物一併送交法院；刑事訴訟
    法第264 條定有明文，此乃法定必須具備之程式。又起訴或
    其他訴訟行為，於法律上必備之程式有欠缺，而其情形可補
    正者，法院應定期間，以裁定命其補正；而案件有起訴之程
    序違背規定者，法院應諭知不受理之判決；同法第273 條第
    6 項、第303 條第1 款亦分別定有明文。次按，刑事訴訟法
    第264 條第2 項關於起訴書程式之規定，旨在界定起訴及審
    判之範圍，並兼顧被告行使防禦權之範圍，其中屬於絕對必
    要記載事項之「犯罪事實」，既係審判之對象，兼衡被告防
    禦權之行使，自應具體而明確，始無乖於保護被告之旨意。
    參酌自訴於改採強制律師代理，為便於法院審理及被告行使
    防禦權，同法第320 條第2 項規定自訴狀應記載之「犯罪事
    實」，增定第3 項明定「前項犯罪事實，應記載構成犯罪之
    具體事實及其犯罪之日、時、處所、方法」之意旨，則同屬
    法律專家之檢察官起訴書依刑事訴訟法第264 條第2 項第2
    款所應記載之犯罪事實，當亦應就特定犯罪構成要件之基本
    事實，實行犯罪之方法、時間與地點等項，為具體而明確之
    記載，始符法定程式。關於犯罪事實之記載，固無需將每一
    事實之發生日、時、地，及行為方法或態樣，以列舉方式逐
    一記載，但就構成犯罪事實之發生時、日、地及行為方式態
    樣等，均應記載清楚，如此方能表明起訴之範圍，進以認定
    起訴事實之同一性、單一性，確認法院審判之範圍以免與他
    罪相混淆，並保障被告防禦權之行使。最高法院25年上字第
    662 號判例意旨，固謂起訴書所應記載之犯罪事實，茍與其
    他犯罪不致相混，足以表明其起訴之範圍者，即使記載未詳
    ，法院不得以其內容簡略而不予受理；然若其犯罪事實所載
    不明確或欠具體，無足據以與其他犯罪事實區分，而有害於
    被告實質之防禦時，即屬起訴於法律上必備之程式有欠缺，
    法院雖不得逕予不受理，仍應依刑事訴訟法第273 條第6 項
    之規定，定期間以裁定命其補正，逾期不補正，即應認其起
    訴之程式違背規定（最高法院89年度台上字第2407號、99年
    度台上字第178 號、99年度台上字第1254號判決意旨參照）
    。再按，刑事審判採彈劾主義，法院不得就未經起訴之犯罪
    審判，亦即犯罪必須已經起訴，或為一部起訴之效力所及，
    繫屬於法院，法院始得予以審判，此觀刑事訴訟法第268 條
    、第267 條自明。是如起訴書犯罪事實之記載未臻具體明確
    ，無足據以與其他犯罪事實區分，法院自難界定審判之範圍
    ，倘仍逕為實體判決，恐有刑事訴訟法第379 條第12款所稱
    「已受請求之事項未予判決，或未受請求之事項予以判決」
    之虞。尤有甚者，縱嗣後該判決業經確定，亦難確定該判決
    既判力之範圍，倘檢察官復就未臻具體明確之犯罪事實再行
    起訴，將致使法院無從判斷與前開已判決確定之案件是否屬
    同一案件，並有致被告無端再陷訟累之虞。
二、查本件起訴書所載犯罪事實有以下不明確之處：
  (一)就告訴人聯亞生技開發股份有限公司（下稱聯亞公司）所取
    得之『豬口蹄疫合成疫苗』技術之開發、技術、製程、配
    方及量產等營業秘密部分：
    公訴人於犯罪事實欄僅記載「告訴人聯亞公司自美國聯合生
    物醫藥公司（簡稱UBI 公司）取得技術授權之取得技術授權
    之『豬口蹄疫合成疫苗』技術之開發、技術、製程、配方
    及量產等營業秘密」；然並未具體記載該疫苗技術之開發、
    技術、製程、配方及量產方式內容為何，又有何證據證明此
    部分技術符合營業秘密法第2 條所稱「營業秘密」。經本院
    裁定命公訴人補正，公訴人就此部分所補正之證據係提出批
    次製造紀錄、電子郵件、100 年間技術鑑定報告書委託鑑定
    機關所簽立之保密協議書在卷，然無從認公訴人對告訴人於
    96年5 月前已就『豬口蹄疫合成疫苗』技術之開發、技術
    、製程、配方及量產等之技術有依營業秘密法第2 條之規定
    提出相關證據及具體指出之證明方法。
  (二)就被告王政清有無自聯亞公司習得「豬口蹄疫合成疫苗」
    技術內容，及被告王政清有接觸、取得「豬口蹄疫合成疫
    苗」技術（含抗原、疫苗之技術）部分：
    公訴人認：被告王政清自91年1 月1 日起迄96年4 月30日離
    職止，在聯亞公司擔任「口蹄疫疫苗及公豬去勢疫苗產品開
    發計畫」分項計畫主持人職務，從事多合成、純化、多
    疫苗製品、品管及確效等工作，因而知悉UBI 公司授權「豬
    口蹄疫合成疫苗」技術之開發、技術、製程、配方及量產
    等資訊，然此部分犯罪事實欄僅表示被告王政清任職在聯亞
    公司所擔任職務，而依證據欄所載證據，均無法直接或間接
    認定被告王政清從聯亞公司所習得「豬口蹄疫合成疫苗」
    技術內容，及被告王政清有接觸、取得「豬口蹄疫合成疫
    苗」技術（含抗原、疫苗之技術）之證據。經本院裁定命公
    訴人補正，公訴人就此部分所補正提出批次生產紀錄，然此
    縱可證明被告王政清有學習到合成抗原之技術，然無從認
    公訴人就被告王政清有習得「疫苗（即疫苗配方乳化；量產
    ）之技術」已提出相關證據及具體指出之證明方法。
  (三)就被告王政清自告訴人聯亞公司自95年9 月19日與中國申聯
    公司簽訂技術授權契約書後，指派被告王政清至中國申聯公
    司從事技術移轉工作內容部分：
    公訴人再認：被告王政清於96年5 月間，利用其所知悉之前
    揭營業秘密，擔任中國上海申聯生物醫藥有限公司（下稱中
    國申聯公司）「豬口蹄疫合成疫苗」的技術總監，除協助
    中國申聯公司取得「獸藥生產許可證」、「獸藥產品批准文
    號」外，並將其所知悉有關上開聯亞公司自UBI 公司取得技
    術授權之「豬口蹄疫合成疫苗」人員訓練方式（即王政清
    訓練中國申聯公司技術人員實施聯亞公司所有之製成「豬口
    蹄疫合成疫苗」之氨基酸之剪切、環化、鹽化、純化之營
    業秘密技術）及量產方式（即王政清訓練中國申聯公司技術
    人員將5 公升之合成反應瓶以放大製程製造成15公升反應
    瓶取得量產能力），提供予中國申聯公司等語，然告訴人聯
    亞公司自95年9 月19日與中國申聯公司簽訂技術授權契約書
    後，指派被告王政清至中國申聯公司從事技術移轉工作等語
    ，然依公訴人所載證據欄位所示證據資料，均無從知悉，在
    被告王政清在聯亞公司授權下之技術移轉範圍為何？哪些聯
    亞公司自UBI 公司授權取得關於「豬口蹄疫合成疫苗」之
    技術係在聯亞公司中止授權中國申聯公司後，再由被告王政
    清所授與中國申聯公司？經本院裁定命公訴人補正，公訴人
    就此部分所補正提出合資合同、技術服務合作協議書為證，
    然公訴人仍未具體指明被告王政清自聯亞公司離職後，究係
    私下移轉何技術予中國申聯公司，法院實無從界定其審判範
    圍；則公訴人就此部分既無法確定究何所指，自難謂已足以
    特定審判範圍。
三、揆諸前揭說明，本件起訴於法律上必備之程式顯有未備，本
    院基於上述理由，乃於100 年8 月15日依刑事訴訟法第273
    條第6 項規定，以100 年度智易字第2 號裁定命公訴人應於
    裁定送達後10日內補正：1.就「豬口蹄疫合成疫苗」技術
    之開發、技術、製程、配方及量產是否符合營業秘密法第2
    條之營業秘密；2.告訴人聯亞公司前於95年9 月19日至96年
    1 月間曾指派被告王政清至中國申聯公司從事技術移轉工作
    ，其移轉範圍為何？3.王政清自聯亞公司有接觸、取得該疫
    苗程度及內容為何？據以特定犯罪事實，以避免因犯罪事實
    未臻具體明確而有害於被告防禦權之行使，及影響日後既判
    力效力範圍之認定。
四、綜上所述，參諸上開說明，若起訴書犯罪事實之記載未臻具
    體明確、公訴人經本院裁定後所為函覆亦無從將犯罪事實、
    證據具體、特定、明確，無足據以與其他事實區分，法院自
    難界定審判之範圍，倘仍逕為實體判決，恐有刑事訴訟法第
    379 條第12款所稱「已受請求之事項未予判決，或未受請求
    之事項予以判決」之虞。尤有甚者，縱嗣後該判決業經確定
    ，亦難確定該判決既判力之範圍，則檢察官若就未臻具體明
    確之犯罪事實再行起訴，將致使法院無從判斷與前開已判決
    確定之案件是否屬同一案件，並有致被告無端再陷訟累之虞
    。從而，本件綜觀卷內證據資料，尚難確認法院審判之範圍
    ，應認本件被告被訴之犯罪事實起訴程式有違規定，爰不經
    言詞辯論，逕為不受理之判決。
據上論結，應依刑事訴訟法第303 條第1 款、第307 條，判決如
主文。
中    華    民    國   100    年    9     月    6     日
                  刑事第一庭  法  官  朱美璘
以上正本證明與原本無異。
如不服本判決應於收受判決後10日內向本院提出上訴書狀，並應
敘述具體理由。其未敘述上訴理由者，應於上訴期間屆滿後20日
內向本院補提理由書(均須按他造當事人之人數附繕本)「切勿逕
送上級法院」。
中    華    民    國   100    年    9     月    6     日
                              書記官  楊嘉惠